【裁判字號】    90,重上,15
【裁判日期】    920108
【裁判案由】    損害賠償
【裁判全文】
台灣高等法院高雄分院民事判決  九十年度重上字第一五號
      上  訴  人    交通部公路總局第三區養護工程處
?
      法定代理人    乙○○
      訴訟代理人    周耀門律師
      被 上 訴人    協盛營造有限公司
      法定代理人    甲○○
      訴訟代理人    盧俊誠律師
      複 代 理人    方春意律師
右當事人間請求損害賠償事件，上訴人對於中華民國八十九年十一月二十九日臺灣高
雄地方法院八十八年度重訴字第五六八號第一審判決提起上訴，本院判決如左：
    主      文
原判決關於命上訴人給付超過新台幣貳佰玖拾貳萬零玖佰柒拾陸元及自民國八十八年
八月十二日起至清償日止按年息百分之五計算之利息部分，及該部分假執行之宣告，
暨命上訴人負擔訴訟費用部分（被上訴人負擔部分除外）均廢棄。
右開廢棄部分，被上訴人在第一審之訴及其假執行之聲請均駁回。
其餘上訴駁回。
第一（被上訴人負擔部分除外）、二審訴訟費用由上訴人負擔五分之二，餘由被上訴
人負擔。
    事實及理由
一、本件原上訴人交通部公路局第三區工程處，於民國（下同）九十一年一月三十日
    起改制為交通部公路總局第三區養護工程處，且法定代理人於九十一年四月二十
    日變更為乙○○，此有行政院函及交通部公路總局任免遷調通知書影本各乙紙在
    卷可證，茲由交通部公路總局第三區養護工程處及乙○○具狀聲明承受訴訟，於
    法並無不合，應予准許，合先敘明。
二、本件被上訴人起訴主張：被上訴人於八十五年四月二十四日與上訴人就「一八六
    線前州橋改建工程」簽立工程合約五份，包括（一）主體工程；（二）代辦水利
    局工程；（三）代辦軍方埋設管線工程；（四）代辦台電電力管線工程；（五）
    代辦電信管線工程，金額共計新台幣（下同）六千五百八十萬元。依上開工程合
    約書第六條第一、二款約定，被上訴人應於上訴人通知後五日內正式開工，而完
    工期限則為三百六十日曆天。被上訴人於八十五年九月中旬接到上訴人通知後，
    乃依約於八十五年九月十二日開工。嗣因上訴人欲將原設計之橋樑高度降低，為
    此乃變更設計，並命被上訴人於八十六年四月二日停工，直至八十六年十月三日
    始復工。復工後，於施作過程中，又陸續發生上訴人之設計與工地實際多所不符
    ，因此上訴人經常變更設計，以致停工期間共達十四個月。上訴人於八十六年四
    月二日命被上訴人停工時，被上訴人尚在施作「主體工程」部份，其他四部份則
    尚未施作。又按工作須定作人之行為始能完成者，定作人自應負協力義務，如因
    此遲延而致承攬人受有損害者，則承攬人依民法第五百零七條及第二百三十一條
    之規定，自得向定作人請求賠償。按系爭工程合約書第四條約定，上訴人須提出
    「設計圖」及「公路工程施工說明書」，亦即於系爭工程進行中，上訴人依約須
    提出設計圖供被上訴人施工，此乃上訴人之協力給付義務，本件於施工過程中，
    上訴人一再變更設計以致工程進行不順，停頓時間合計長達十四個月，此即是上
    訴人未依約履行協力給付義務所致，由於此可歸責於上訴人之遲延事由，致被上
    訴人復工後市場之砂石、瀝青、鋼板等材料價格及停工期間之管理費用，均大幅
    增加，致被上訴人受有如原審判決附表所載之損失金額為一千五百八十七萬八千
    二百四十四元，被上訴人於八十七年十月十二日系爭工程完工後，就上開損害曾
    多次向上訴人請求，惟上訴人均藉詞拖延，為此本於民法第五百零七條、第二百
    三十一條及民事訴訟法第三百九十七條第一項情事變更提起本件訴訟，請求上訴
    人賠償被上訴人一千五百八十七萬八千二百四十四元及自八十七年十一月十九日
    起至清償日止，按週年利率百分之五計算之利息。（原審就系爭工程砂石漲價部
    分判決上訴人應給付被上訴人六百八十六萬二千一百八十五元，及自八十七年十
    一月十九日起至清償日止，按年息百分之五計算之利息。而駁回被上訴人關於管
    理費用、工地租金、工地雜支及稅捐等之其餘請求。就敗訴部分，被上訴人曾附
    帶上訴，嗣又撤回）於本院聲明：求為判決：（一）上訴駁回。（二）訴訟費用
    由上訴人負擔。（三）原審判決金額減縮為五百八十四萬一千八百四十二元及自
    八十七年十一月十九日起至清償日止，按年息百分之五計算之利息。
三、上訴人則以：兩造於八十五年間就「一八六線前州橋改建工程」訂立有承攬契約
    ，而所謂承攬契約係指當事人約定，一方為他方完成一定之工作，他方俟工作完
    成，給付報酬之契約，民法第四百九十條訂有明文，基此，上訴人應負之義務係
    將一定之工作交付予被上訴人完成後，由上訴人給付報酬，本件系爭承攬工程已
    完成並辦理驗收，上訴人已依約定給付報酬，並經被上訴人受領，此為被上訴人
    所自認，足證上訴人已依契約約定將系爭工程交予被上訴人施作完成，並給付一
    定之報酬，上訴人並無任何債務不履行之情形。又查本件系爭承攬契約第十條、
    第六條明文規定：「工程變更：甲方（係指上訴人）對本工程如有變更計劃及增
    減工程數量之必要時，乙方（係指被上訴人）接得甲方通知後，須依照新計劃辦
    理。對於增減數量，雙方依照本合約所訂單價計算增減之。．．．」「如因變更
    工程，致增加工作超過本合約內所訂工作數量時，原則上依增加經費比例延長工
    期．．．」，足證系爭契約中已明定上訴人有變更設計之權利，上訴人於八十六
    年四月間工程進行中變更設計係權利之行使，自無任何故意、過失可言。而民法
    債務不履行損害賠償責任之成立係以債務人有可歸責性為要件，本件上訴人變更
    設計既係合於契約之約定，即顯無故意過失之可言。又系爭工程合約第十條、第
    十三條分別規定，系爭工程進行中所生之一切損害均應由被上訴人自行負責，於
    工程變更設計時除依契約第十條規定外，其他損害自應由被上訴人自行負責，從
    而被上訴人起訴主張本件上訴人應負損害賠償責任，顯屬無據。又依被上訴人主
    張，其工程砂石成本之增加，係因砂石價格上漲，而砂石價格之上漲係因政府禁
    採河川砂石之政策造成，亦非因上訴人依契約變更設計停工所致，二者並無因果
    關係，被上訴人提起本件訴訟請求上訴人賠償，自無理由。更何況被上訴人原於
    八十五年九月間即就系爭工程與砂石業者以一定價格訂立砂石及瀝青之供給契約
    ，且契約書上並無依物價隨時調整價格之約定，砂石業者應有按照原訂約價格供
    給砂石及瀝青予被上訴人之義務，嗣被上訴人於八十六年四月間及八十七年八月
    間竟自行同意改以較高之價格向砂石業者買受砂石，致其成本因而增加，足證被
    上訴人之成本縱有增加，亦純係被上訴人自己任意與砂石業者更改契約，致以較
    高之價格購買所致，此成本之增加顯係可歸責於被上訴人，與上訴人無涉。再者
    ，就系爭工程合約，兩造係約定不採物價指數計價，此有上訴人所提出經兩造蓋
    章確認之開標記錄表可稽。另系爭工程地點係在高雄縣岡山鎮，被上訴人亦自認
    高雄縣本身為砂石出產地之一，高雄市並未出產砂石，系爭工程之地點既係在高
    雄縣岡山鎮，系爭工程砂石價格之變動自應以台灣省物價指數為準據，且台灣省
    十九縣市並非均為砂石出產地，殊無平均計算之理，故系爭砂石之物價指數殊無
    捨近求遠改以高雄市為準據之理。又兩造間所訂立者係工程承攬契約，並非砂石
    之供給契約，本件係因政府政策導致砂石價格之變動，與兩造之契約並無關聯，
    自無民事訴訟法第三百九十七條第一項情事變更原則之適用，被上訴人以砂石價
    格變動主張情事變更而請求上訴人增加給付，洵無足採。縱認有情事變更原則之
    適用，則被上訴人因砂石成本增加所受之損失，上訴人亦僅需負擔其損失之四分
    之一，蓋兩造間訂有工程承攬合約書，而被上訴人與砂石業者間原亦訂有一定價
    格砂石供給契約，故若政府政策導致砂石價格變動，自應由為契約之當事人共同
    負擔，即砂石價格漲價增加之成本，砂石業者應與被上訴人各分擔二分之一，而
    就被上訴人應分擔之二分之一部分再由上訴人分擔二分之一即四分之一等語置辯
    。上訴聲明：求為判決：（一）原判決不利於上訴人之部份均廢棄。（二）右廢
    棄部分被上訴人在第一審之訴及假執行之聲請均駁回。（三）第一、二審訴訟費
    用全部由被上訴人負擔。
四、兩造不爭執事項：（一）兩造確於八十五年四月二十四日就「一八六線前州橋改
    建工程」簽立工程合約五份，此合約共包括：（１）主體工程；（２）代辦水利
    局工程；（３）代辦軍方埋設管線工程；（４）代辦台電電力管線工程；（５）
    代辦電信管線工程），金額共計六千五百八十萬元，被上訴人均已領取完畢。（
    二）原來預定完工日期是八十六年九月六日，開工日期是八十五年九月十二日，
    停工日期是八十六年四月二日，復工日期是八十六年十月三日，實際完工日期是
    八十七年十月十二日。（三）砂石係從八十六年四月開始漲價。（四）本件工程
    係採取通訊投標。上開系爭工程之公開招標文件上面未註明本件不按照物價指數
    計價。（五）「本件不按照物價指數計價」係上訴人在開標前才宣示的。被上訴
    人如未於八十五年四月十七日開標日到場，其得標後，不能再對上訴人開標時所
    宣示「本件工程不採物價指數計價」之條件表示異議，且不能因此要求退還押標
    金。（六）系爭工程之砂石數量如附表所載。（七）本件工程停工期間係六個月
    。（八）本件工程如果沒有遇到變更設計而停工六個月，也會遇到砂石漲價。（
    九）就系爭工程合約書所約定的工程款六千五百八十萬元，被上訴人已經領取完
    畢。（十）所有系爭工程合約書第十一條關於單價調整的部分，都沒有刪除。（
    十一）系爭工程合約書第十一條所謂「工程發包費按物價指數調整說明」係統一
    由交通部製成制式化的合約。
五、兩造爭執事項：（一）上訴人是否應依民法第五百零七條、第二百三十一條之規
    定負損害賠償責任。（二）停工與系爭砂石漲價有無因果關係。（三）依系爭工
    程合約書，被上訴人得否請求砂石價格上漲之補償。（四）本件是否有情事變更
    原則之適用。（五）如有情事變更原則的適用，系爭砂石價格之變動應以何指數
    為準據，被上訴人得請求之金額為何。茲就兩造之爭執點分述如下：
（一）依民法第五百零七條規定：「工作需定作人之行為始能完成者，而定作人不為
      其行為時，承攬人得定相當期限，催告定作人為之。」「定作人不於前項期限
      內為其行為者，承攬人得解除契約，並得請求賠償因契約解除而生之損害。」
      觀之，本條款是就定作人不負協力義務時，承攬人得解除承攬契約，及請求因
      解約所受之損害所為之規定，然本件被上訴人於上訴人因變更設計而要求停工
      六個月時，既未依民法五百零七條第一項規定催告上訴人負協力義務，亦未依
      民法五百零七條第二項規定解除系爭工程合約，嗣於上訴人要求復工時，被上
      訴人明知砂石價格已飛漲，仍無條件應允復工，足認其同意按原系爭工程契約
      履行，並已完成系爭工程，將之交付予上訴人，顯見被上訴人已同意上訴人停
      工及復工之要求，故不能於完工且已領取系爭工程合約所記載之款項六千五百
      八十萬元後，再要求上訴人負遲延責任，何況本件系爭工程不論有無因上訴人
      變更設計而停工六個月，都會遇到砂石漲價乙節，為兩造所不爭執，足見系爭
      砂石漲價與停工間，顯無因果關係，是上訴人主張停工與系爭砂石漲價無因果
      關係等語，堪信為真實，被上訴人主張系爭砂石漲價與上訴人變更設計而停工
      六個月有關云云，不足採信。故被上訴人以上訴人因變更設計而要求其停工六
      個月，致其受有系爭砂石上漲之損害，依民法第五百零七條及第二百三十一條
      之規定請求上訴人賠償系爭砂石上漲之損害，即屬無據，不予准許。
（二）系爭五份工程合約書之第十一條雖均記載：「工程單價之調整：訂約時由乙方
      （即被上訴人）按下列方式擇一辦理，將未選擇之項目刪除並加蓋乙方印章。
      （一）無論工料漲落與否均按合約單價計價。（二）依合約附件「工程發包費
      按物價總指數調整說明」辦理。」但被上訴人均未刪除任何一項計價方式，有
      該五份工程合約書影本五份在卷可參，顯見被上訴人未為任何選擇，且上開五
      份系爭工程合約書均無附件「工程發包費按物價總指數調整說明」，足見上開
      系爭工程合約就系爭工程單價之調整之方式未為約定，是上訴人主張系爭工程
      合約係不採物價指數計價云云，不足採信。
（三）本件系爭工程係採通訊投標，且公開招標文件上面並未註明「本件不按照物價
      指數計價」，而係上訴人於開標前才當場宣示本工程不採「物價指數計價」等
      情，為兩造所不爭執，已如前述，而依台灣省各機關營繕工程投標須知及附件
      第十三條規定「工程開標，投標廠商是否出席參加，對於主辦機關於開標當場
      說明事項不得異議」之規定，無論開標當日被上訴人是否有到場，對於投標前
      上訴人所為之上開宣示均不得異議，何況被上訴人當日未到場，更無從異議。
      又依台灣省各機關營繕工程投標須知及附件第十一條規定採通訊標之投標廠商
      就其已寄出之標封不得以「任何理由申請更改、作廢或退還」，意即縱然被上
      訴人於開標當日到場，其不同意上訴人上開開標前之宣示，亦不能撤回投標，
      得標之廠商於得標後，亦僅有簽約一途，否則視為違約，押標金將遭上訴人沒
      收，足認開標時投標廠商對上訴人之任何片面宣示，均無置喙之餘地，對投標
      或得標之廠商均不甚公平，故上訴人於開標當日片面所為本件工程不採「物價
      指數計價」之宣示，顯有違公平及誠信原則，故不論被上訴人係於開標當日抑
      係簽約當時於開標紀錄表上簽名，均不能因此即認定其已同意此宣示，是被上
      訴人當初既係按照上訴人之招標文件公告上之條件投標，兩造間所合意之條件
      即應如上訴人之招標文件公告上所記載，茲上訴人於開標當日片面宣示本件工
      程不採「物價指數計價」，尚不足以拘束被上訴人，故上訴人主張本件系爭工
      程不採「物價指數計價」，被上訴人不得請求砂石價格上漲之補償云云，不足
      採信。
（四）按法律行為成立後，因不可歸責於當事人之事由，致情事變更非當時所得預料
      ，依其原有效果顯失公平者，法院應依職權公平裁量，為增、減給付或變更其
      他原有效果之判決，民事訴訟法第三百九十七條第一項定有明文。又情事變更
      原則，係基於衡平理念，對於當事人不可預見之情事（為法律效力發生原因之
      法律行為或其他法律事實之基礎或環境）之劇變所設之救濟制度，故祗要符合
      民事訴訟法第三百九十七條所定要件，即有該條之適用。法院於適用民事訴訟
      法第三百九十七條之「情事變更原則」，為增減給付之判決時，除應斟酌是否
      具備「因不可歸責於當事人之事由，致情事變更非當時所得預料，依其原有效
      果顯失公平」之法定要件外，尚應依客觀之標準，審酌一方因情事變更所受之
      損失，及他方因情事變更所得之利益，暨物價指數及其他與給付公平有關情事
      ，以定其增減給付之適當數額，非可全以物價變動為根據，有最高法院八十三
      年度台上字第一一九０號判決、八十五年度台上字第八六六號判決及七十年度
      台上字第二六０七號判決可資參照。
（五）查，本件系爭工程均需使用砂石，而造成砂石價格飛漲，係因政府於八十六年
      四月間禁採高屏溪砂石所致，此非可歸責於兩造當事人，且非簽約當時所得預
      料，依前揭（四）之規定及說明，應有情事變更原則之適用。上訴人主張兩造
      間所訂立者係工程承攬契約，並非砂石之供給契約，本件因政府政策導致砂石
      價格之變動與兩造之契約並無關聯，自無民事訴訟法第三百九十七條情事變更
      之適用云云，不足採信．
（六）次查，被上訴人主張其於停工前購買砂石之價格與復工後所購買砂石之價格如
      附表所示等情，業據其提出砂石數量、購買回填砂與預拌混凝土砂之發票影本
      、購買預拌混凝土碎石之發票影本、購買機軋碎石配料之發票影本、購買密級
      配瀝青混凝土及舖壓之發票及購買砂石合約書等為證，並經證人即供應被上訴
      人砂石之畿典企業有限公司股東黃田及佑和實業有限公司之負責人蔡賜吉於原
      審到庭結證明確（見原審卷第一三七、一三八頁），自堪認被上訴人之上開主
      張為真實。又依被上訴人所提出之其於停工前與振農水泥製品股份有限公司、
      畿典企業有限公司及佑和實業有限公司所簽訂之買賣合約書（見原審卷第六六
      、六八及七十頁）觀之，雖有約定價格，然未約定供應砂石期間或不論被上訴
      人停工多久，其買賣價格均按原約定價格，何況於被上訴人停工期間，砂石價
      格飛漲，而被上訴人又未能提領砂石及給付價金，上開砂石供應商自無按原約
      定價格出售予被上訴人之理，故被上訴人主張其於復工後始分別與上開砂石供
      應商另行簽立買賣契約書，並提出該買賣契約書影本三份在卷可稽（見原審卷
      第六七、六九及七十一頁），自堪信為真正，上訴人主張被上訴人原於八十五
      年九月間即就系爭工程與砂石業者以一定價格訂立砂石及瀝青之供給契約，且
      契約書上並無依物價隨時調整價格之約定，砂石業者有按照原訂約價格供給砂
      石及瀝青之義務，嗣被上訴人於八十六年四月間及八十七年八月間竟自行同意
      改以較高之價格向砂石業者買受砂石，致其成本因而增加，顯係可歸責於被上
      訴人云云，不足採信。
（七）再查，兩造就被上訴人復工後所使用之砂石數量如附表所載乙節不爭執，而被
      上訴人復工後其所購買砂石之價格即如附表所示之復工後市場單價，已如前述
      ，是被上訴人因砂石上漲所受之損失即如附表所載共計五百八十四萬一千九百
      五十二元（被上訴人誤算為五百八十四萬一千八百四十二元）。惟法院依職權
      為增加給付時，不應以物價變動作為唯一根據，尚應依客觀之標準，審酌一方
      因情事變更所受之損失，及他方因情事變更所得之利益，暨物價指數及其他與
      給付公平有關情事，以定其增減給付之適當數額，有前揭最高法院八十五年度
      台上字第八六六號判決及七十年度台上字第二六０七號判決可資參照。本院審
      酌被上訴人因砂石上漲所受之損失為五百八十四萬一千九百五十二元，而本件
      砂石價格之上漲係因政府禁採高屏溪砂石所致，與上訴人變更設計而停工六個
      月無關（已如前述），故上訴人因砂石上漲所受之損失五百八十四萬一千九百
      五十二元不應全由上訴人或被上訴人一造負擔，應由兩造各負擔二分之一即二
      百九十二萬零九百七十六元，顯較符合民事訴訟法第三百九十七條第一項情事
      變更原則所採之衡平理念，亦符合公平原則，故上訴人主張系爭工程之地點既
      係在高雄縣岡山鎮，系爭工程砂石價格之變動自應以台灣省物價指數為準據，
      且上訴人應僅負擔其中之四分之一云云，及被上訴人主張依其復工後，向砂石
      業者實際購買價格即如附表所示之復工後市場單價作為計算標準，其得全額向
      上訴人請求賠償等情，均不足採信。
（八）綜上，被上訴人得依情事變更原則請求上訴人賠償二百九十二萬零九百七十六
      元，逾此部分之請求，即屬無據，不應准許。至於遲延利息部分，因被上訴人
      係於原審八十八年八月十一日開庭時始具狀追加依情事變更原則請求上訴人賠
      償，故其遲延利息應自該訴狀送達上訴人翌日即八十八年八月十二日起至清償
      日止按年利率百分之五計算，逾此部分之利息請求，亦無理由。
六、綜上所述，被上訴人既已同意上訴人停工之要求，且未解除系爭工程合約，固不
    得依民法第五百零七條及第二百三十一條請求上訴人賠償損害，惟造成本件砂石
    價格飛漲，係因政府於八十六年四月間禁採高屏溪砂石所致，此非可歸責於兩造
    當事人，且非簽約當時所得預料，應有情事變更原則之適用，且被上訴人得請求
    上訴人賠償之數額於二百九十二萬零九百七十六元及自八十八年八月十二日起至
    清償日止，按年息百分之五計算之利息範圍內，為有理由，應予准許，逾此部分
    之請求，即屬無據，不應准許。原審就超過上開應准許部分，為上訴人敗訴之判
    決，並為假執行之宣告，自有未洽。上訴意旨就此部分指摘原判決不當，求予廢
    棄改判，為有理由。至於上開應准許部分，原審判命上訴人給付，並為假執行之
    宣告，核無違誤，上訴意旨，就此部分，仍執陳詞，指摘原判決不當，求予廢棄
    ，為無理由，應駁回其上訴。
七、本件事證已臻明確，兩造其餘攻擊防禦方法，於判決結果不生影響，故不予一一
    論述，併此敘明。
八、據上論結，本件上訴為一部有理由，一部無理由，依民事訴訟法第四百五十條、
    第四百四十九條第一項、第七十九條但書，判決如主文。
中      華      民      國    九十二    年      一      月      八      日
                                      臺灣高等法院高雄分院民事第三庭
~B1審判長法官  張國彬
~B2      法官  張明振
~B3      法官  鄭月霞
右為正本係照原本作成。
如對本判決上訴，須於判決送達後二十日內向本院提出上訴狀，其未表明上訴理由者
，應於上訴後二十日內向本院提出上訴理由書（均須按他造當事人之人數附繕本）。
上訴時應提出委任律師或具有律師資格之人之委任狀，並依附註條文規定辦理。
~B法院書記官  魏文常
中      華      民      國    九十二    年      一      月      八      日
附註：
民事訴訟法第四百六十六條之一：對於第二審判決上訴，上訴人應委任律師為訴訟代
理人，但上訴人或其法定代理人具有律師資格者，不在此限。
上訴人之配偶、三親等內之血親、二親等內之姻親，或上訴人為法人、中央或地方機
關時，其所屬專任人員具有律師資格並經法院認適當者，亦得為第三審訴訟代理人。
第一項但書及第二項情形，應於提起上訴或委任時釋明之。


司法院資訊處製作；財團法人民間司法改革基金會備份。
